最高法院刑事判決　　　　　　九十六年度台上字第一八四一號
上　訴　人　甲○○
上列上訴人因偽造文書案件，不服台灣高等法院台中分院中華民
國九十三年八月二十四日第二審判決（九十二年度上訴字第一六
三○號，起訴案號：台灣台中地方法院檢察署九十二年度偵字第
一六二八號），提起上訴，本院判決如下：
    主  文
原判決撤銷，發回台灣高等法院台中分院。
    理  由
本件原判決認定上訴人甲○○犯有原判決事實欄一所示罪行，因
而撤銷第一審之科刑判決，改判依想像競合犯及行為時即民國九
十五年七月一日修正施行前之刑法第五十五條牽連犯、第五十六
條連續犯規定，從一重論上訴人以連續行使偽造公文書，足以生
損害於公眾及他人罪，處有期徒刑參年肆月；固非無見。
惟按刑事訴訟法第三百零二條第一款規定：案件曾經判決確定者
，應為免訴之判決。係以同一案件，已經法院為實體上之確定判
決，該被告應否受刑事制裁，既因前次判決而確定，不能更為其
他有罪或無罪之實體上裁判，此項原則，關於實質上一罪或裁判
上一罪，其一部事實已經判決確定者，對於構成一罪之其他部分
，均應同有適用；此種事實，係因審判不可分之關係在審理事實
之法院，就全部犯罪事實，依刑事訴訟法第二百六十七條規定，
本應予以審判，故其確定判決之既判力自應及於全部之犯罪事實
，惟若在最後審理事實法院宣示判決後始行發生之事實，既非該
法院所得審判，即為該案判決之既判力所不能及，是既判力對於
時間效力之範圍應以最後審理事實法院之宣示判決日為判斷之標
準；而所稱「最後審理事實法院」，非謂「最後事實審」，顯然
不限於第二審判決，因而在未經上訴於第二審法院之判決，亦屬
相同，否則，如認判決在第一審確定者，其既判力延伸至確定之
時，則於第一審法院宣示判決後因被告逃匿無法送達延宕確定日
期，在此期間，被告恣意以概括之犯意連續為同一罪名之犯行，
而受免訴判決，其有違公平正義原則，實非確當。卷查，上訴人
前此牽連並連續犯行使偽造公文書、業務侵占及詐欺罪，經台灣
台中地方法院於民國九十一年六月十二日，以九十一年度訴字第
九七○號，依牽連犯關係，從一重之行使偽造公文書罪判處有期
徒刑一年（另連續行使變造公文書部分，處有期徒刑一年二月，
應執行有期徒刑二年），緩刑五年，於同年七月六日確定，有該
案判決正本一份在卷足稽（見一審卷第二八至三四頁）；該案犯
罪時間係自八十九年七月二十六日起至九十年六月二十七日止；
而本件犯罪時間，依原判決之認定，其事實欄一、(一)、(1)、(2)、
(3)之詐欺部分及(三)、(1)至(5)、(7)之部分，係自八十八年七月七日
至九十一年六月三日，均在前案九十一年六月十二日宣示判決之
前；而兩案犯罪手法相同，彼此間似有行為時裁判上一罪之牽連
犯及連續犯關係，依上說明，是否為前案判決之既判力所及，殊
堪研求；原判決理由三說明：前案最後犯罪時間九十年六月二十
七日，距本件最初行使偽造公文書之時間（按係九十一年六月三
日），長達九月以上，難認兩案犯罪時間緊接，且前案偵查分案
日期為九十年十二月五日，上訴人於前案開始偵查後方為本件犯
行，足見本件係上訴人另行起意所犯，非前案確定判決之既判力
所及云云，尚嫌速斷。上訴人上訴意旨執此指摘原判決不當，洵
有理由，應認有撤銷原判決發回更審之原因。至原判決不另為諭
知無罪部分，檢察官起訴書認為此部分與原判決論罪部分有行為
時牽連犯之裁判上一罪關係，基於審判不可分原則，應併予撤銷
發回，附此敘明。
據上論結，應依刑事訴訟法第三百九十七條、第四百零一條，判
決如主文。
中　　華　　民　　國　九十六　年　　四　　月　 十二 　日
                      最高法院刑事第十一庭
                          審判長法官  林　永　茂
                                法官  洪　文　章
                                法官  蘇　振　堂
                                法官  蕭　仰　歸
                                法官  郭　毓　洲
      本件正本證明與原本無異
                                      書  記  官
中　　華　　民　　國　九十六　年　　四　　月　 十八 　日
                                                      Ｅ
